臺灣高等法院民事判決 
110年度上更一字第34號
上  訴  人  吳遠懋  
訴訟代理人  劉孟錦律師
複  代理人  劉哲瑋律師
被  上訴人  萬寶紡織廠股份有限公司

法定代理人  周賢玲  
訴訟代理人  黃于玶律師
            張家川律師
上列當事人間請求確認股權存在等事件，上訴人對於中華民國10
6年6月13日臺灣士林地方法院105年度訴更一字第3號第一審判決
提起上訴，經最高法院第1次發回更審，上訴人並為訴之一部撤
回及追加訴訟標的（追加先位聲明由本院另為裁定），本院於11
0年9月14日言詞辯論終結，判決如下：
        主      文
上訴及追加之訴均駁回。
第二審及發回前第三審訴訟費用（除確定部分外，含追加部分）
，由上訴人負擔。
        事實及理由
一、程序方面：
　㈠國際管轄權：
　　按「對於私法人或其他得為訴訟當事人之團體之訴訟，由其
    主事務所或主營業所所在地之法院管轄」，民事訴訟法第2
    條第2項定有明文。次按法院就涉外民事事件有無國際審判
    管轄權，應依法庭地國之國內法規定。倘法庭地國就訟爭事
    件之國際審判管轄尚乏明文規定，則應審酌法院慎重而正確
    認定事實以發現真實、迅速而經濟進行程序以促進訴訟，及
    兼顧當事人間之實質公平等因素，並參酌民事訴訟法有關管
    轄規定之法理，妥適決定（最高法院107年度台抗字第500號
    裁定意旨參照）。查上訴人為香港人民〔見原審104年度訴字
    第625號案卷（下稱原審訴字卷）第10至11頁公證資料〕
　　，被上訴人係依我國公司法設立之法人，主事務所設於臺北
    市士林區（見原審訴字卷第45至46頁公司資料）。上訴人主
    張繼承取得吳椿庭對被上訴人權利，遂請求登記3萬股股份
    於股東名簿等項。是以本件具涉外因素，其在我國進行訴訟
    最為迅速與經濟，較能發現真實，且兼顧當事人間實質公平
    ，應認我國法院有國際管轄權，先予說明。
　㈡準據法：
　　按「民事事件，涉及香港或澳門者，類推適用涉外民事法律
    適用法。涉外民事法律適用法未規定者，適用與民事法律關
    係最重要牽連關係地法律」，香港澳門關係條例第38條定有
    明文。次按「法律行為發生債之關係者，其成立及效力，依
    當事人意思定其應適用之法律」、「當事人無明示之意思或
    其明示之意思依所定應適用之法律無效時，依關係最切之法
    律」，涉外民事法律適用法第20條第1、2項定有明文，並依
    同法第62條但書適用於該法民國99年5月26日修正後始發生
    法律效果之法律行為。查上訴人主張吳椿庭於民國59年10月
    5日過世，其他繼承人在102、103年陸續放棄繼承，其為香
    港人民，就吳椿庭所遺3萬股股份相關權利，依我國公司法
    第169條第1項第1至4款等件為本件請求（見本院卷第243-24
    4頁）；依港澳門關係條例第38條，應類推適用涉外民事法
    律適用法規定，又當事人就前開股份權利雖未約定準據法，
    但涉外民事法律適用法於99年修正後，始發生上訴人成為吳
    椿庭唯一繼承人之效果（詳後述），依涉外民事法律適用法
    第62條但書亦適用現行第20條第2項規定，應以關係最切之
    法律為準據法。上訴人既請求登記於被上訴人股東名簿等項
    ，足見我國法律為最重要牽連關係地法律、關係最切之法律
    ，自應以我國法律為前述股權爭議之準據法，附此敘明。
　㈢訴之撤回與追加：
　　按「訴狀送達後，原告不得將原訴變更或追加他訴。但有下
    列各款情形之一者，不在此限：二、請求之基礎事實同一者
    」，民事訴訟法第255條第1項第2款定有明文，並依同法第4
    46條第1項適用於第二審程序。經查，上訴人於本院前審追
    加先位聲明「確認上訴人對被上訴人之3萬股股東權存在」〔
    見本院106年度上字第1250卷（下稱1250卷）㈠第357頁〕。嗣
    以110年4月19日準備一狀撤回前開追加（見本院卷第107頁
    ），因被上訴人無異議而發生撤回效力。迨本院110年4月26
    日準備程序，上訴人追加股款收據為先位請求權基礎（見本
    院卷第132頁）。被上訴人則反對其追加（見本院卷242頁）
    。由於追加與起訴之基礎事實相同，依前開規定
　　，應准許上訴人追加請求權，併予說明。（追加先位聲明由
    本院另以裁定駁回）
二、上訴人主張：設於上海之萬寶紡織廠股份有限公司（下稱上
    海萬寶公司）於37年6月28日股東會決議遷至臺灣，股東吳
    椿庭依決議於37年7月3日認購3萬股股份；嗣上海萬寶公司
    在臺復業並登記為被上訴人，卻未將吳椿庭登記為股東。吳
    椿庭已於59年10月5日過世，繼承人吳素娟、吳海棠拋棄繼
    承，由伊繼承吳椿庭全部遺產，得請求將3萬股股份登記於
    股東名簿；如無法登記，被上訴人應賠償損害新臺幣（下同
    ）184萬3761元。爰依公司法第169條第1項第1至4款、股款
    收據、民事訴訟法第247條，民法第226條第1項規定，請求
    ：先位部分：被上訴人應辦理上訴人為持有3萬股股份之股
    東登記於股東名簿上。㈡備位部分：被上訴人應給付上訴人1
    84萬3761元，及自起訴狀繕本送達翌日起至清償日止按年息
    5%計算之利息等語。
三、被上訴人則以：伊係39年新設立公司，並非上海萬寶公司在
    臺復業，吳椿庭也非股東。其次，吳椿庭於59年死亡，繼承
    人吳素娟、吳海棠遲至102、103年始拋棄繼承，不生拋棄效
    力，是以上訴人單獨起訴，並非合法。縱使吳椿庭曾以臺幣
    3萬元出資，於38年發行新臺幣以後，前述出資額不足新臺
    幣1元、不及1股股份，依臺灣省營利事業資本額折算新臺幣
    變更登記辦法第7條無從登記為股東。再者，吳椿庭死亡時
    係大陸人民，本件應類推適用臺灣地區與大陸地區人民關係
    條例第66條，因上訴人未遵期聲明繼承，且罹於15年消滅時
    效，致無從再為任何請求等語，資為抗辯。
四、原審駁回上訴人全部請求及假執行聲請。上訴人提起上訴並
    為追加，聲明：㈠原判決廢棄；㈡先位聲明：被上訴人應辦理
    上訴人為持有3萬股股份之股東登記於股東名簿上；㈢備位聲
    明：⑴被上訴人應給付上訴人184萬3761元，及自起訴狀繕本
    送達翌日起至清償日止按年息5%計算之利息；⑵願供擔保，
    請准宣告假執行。被上訴人答辯聲明：㈠上訴與追加之訴均
    駁回；㈡如受不利判決，願供擔保請准宣告免為假執行。
五、兩造不爭執事項：（見本院卷第52、108頁、1250卷㈠第488
    頁、本院卷第254-255頁）
  ㈠吳椿庭為大陸地區人民，於59年10月5日在大陸死亡，繼承人
    為3名子女即上訴人、吳素娟、吳海棠。上訴人於31年在上
    海出生，81年移居香港〔見原審訴字卷第9至11頁公證書
　　、本院104年度上字第1292號案卷（下稱1292卷）第36頁繼
    承系統表、本院卷第109、256頁〕。
  ㈡被上訴人為39年4月15日發起，同年6月15日由經濟部核准設
    立、資本額新臺幣15萬元之公司。公司章程自發起迄今，均
    以新臺幣為股份計價單位（見原審訴字卷第18-26頁章程與
    發起人會議紀錄、第45-46頁公司變更登記表，1250卷㈠第33
    5至343頁經濟部檔案）。
  ㈢被上訴人發起人名單以及自39年迄今之股東名冊，均無吳椿
    庭或上訴人（見原審訴字卷第23-26頁會議紀錄與股東名簿
    、1250卷㈠第337-343頁經濟部檔案）。
  ㈣被上訴人股份於103年7月22日之價值，經鑑定為每股61.4587
    元，3萬股共計184萬3,761元（見1292卷第45至49頁）。
六、本件爭點為：㈠吳素娟、吳海棠放棄繼承之效力？㈡被上訴人
    與上海萬寶公司是否為同一公司？㈢上訴人得先位請求登記3
    萬股股份於股東名簿？㈣上訴人得備位請求被上訴人賠償184
    萬3761元？茲分述如下。
七、關於吳素娟、吳海棠放棄繼承之效力：
　　上訴人主張其為吳椿庭繼承人，且吳素娟、吳海棠已拋棄繼
    承，本件訴訟僅需以其為原告。被上訴人辯稱本件應由吳椿
    庭全體繼承人起訴，上訴人不得單獨起訴。經查：
　㈠按「被繼承人為大陸地區人民者，關於繼承，依該地區之規
    定…」，臺灣地區與大陸地區人民關係條例第60條前段定有
    明文。吳椿庭為大陸地區人民，於59年10月5日在大陸死亡
    （見不爭執事項㈠），應依大陸地區繼承法令以認定拋棄繼
    承效力，先予說明。
　㈡又大陸地區於74年（西元1985年）4月10日通過公布之中華人
    民共和國繼承法第2、10、25條分別規定：「繼承從被繼承
    人死亡時開始」、「遺產按照下列順序繼承：第一順序：配
    偶、子女、父母…」、「繼承開始後，繼承人放棄繼承的，
    應當在遺產處理前，作出放棄繼承的表示。沒有表示的，視
    為接受繼承…」（見1250卷㈡第19-21頁）。且大陸地區最高
    人民法院關於貫徹執行《中華人民共和國繼承法》若干問題的
    意見第49、51點規定「繼承人放棄繼承的意思表示，應當在
    繼承開始後、遺產分割前作出…」、「放棄繼承的效力，追
    溯到繼承開始的時間」（見同卷第25頁）；而辦理公證的指
    導意見第17條規定「繼承人表示放棄繼承的聲明書應當親自
    在公證員面前作出…」（見1292卷第94頁）。經查，吳椿庭
    配偶已死亡，法定繼承人為3名子女即上訴人、吳素娟、吳
    海棠；嗣吳素娟及吳海棠先後於102年11月6日、103年7月3
    日簽署放棄繼承權聲明書，並分別經江蘇省蘇州市蘇州公證
    處、上海市黃浦公證處公證員公證，該等公證書並經財團法
    人海峽交流基金會（下稱海基會）驗證，有吳椿庭之繼承系
    統表，以及經海基會驗證暨公證之吳素娟、吳海棠放棄繼承
    權聲明書在卷可稽（見1292卷第36至44頁)；應認吳素娟、
    吳海棠放棄繼承已生效，且溯及至吳椿庭59年死亡時。被上
    訴人辯稱吳椿庭在59年死亡，繼承人不可能未處理遺產，吳
    素娟、吳海棠放棄繼承不生效力云云（見本院卷第185-186
    頁）；惟其並未舉證明吳椿庭在大陸地區另有遺產並由繼承
    人處理，自無可採。
　㈢至於臺灣地區與大陸地區人民關係條例第60條後段規定「…在
    臺灣地區之遺產，適用臺灣地區之法律」，由於吳椿庭死亡
    時係大陸人民，且上訴人以香港人民（原係大陸人民）身分
    主張在103年間完全取得3萬股股份相關權利，解釋上，屬於
    香港人民對於大陸人民在臺遺產行使權利，尚與該條所規範
    大陸人民繼承在臺灣遺產情形有別。是以被上訴人主張類推
    適用臺灣地區與大陸地區人民關係條例第66條聲明繼承制度
    ，由於上訴人未依限聲明繼承，致無從繼受吳椿庭權利云云
    （見本院卷第186-187頁），尚無可採。
八、被上訴人與上海萬寶公司是否為同一公司方面：
　　上訴人主張二者為同一公司，為被上訴人所否認。經查：
　㈠上海萬寶公司於36年1月4日完成公司登記，資本額為國幣250
    0萬元，分為250萬股，所在地為上海市，此有公司登記執照
    掃瞄檔在卷（見1250卷㈠第43、449頁）。嗣37年6月28日股
    東會決議：「乙、討論事項： 一、…茲因滬地物價上漲經營
    困難，為圖發展公司業務計，…如將本公司遷至台灣經營，
    不獨對公司前途有利，抑且符合政府經濟建設之方針，以達
    到增加生產便利供應發長公司業務之目的。…決議：㈠准將本
    公司所在地遷至『台灣省台北市○○鎮○○里○○路○○○號』繼續經
    營，授權董事會辦理，一致通過。…㈢本公司資本原額法幣二
    千五百萬元，除折成台幣五萬元外，再增加資本一億四千九
    百九十五萬元，共計資本台幣一億五千萬元，分為一億五千
    萬股，每股台幣一元…」（見1250卷㈠第431-433頁會議紀錄
    掃瞄檔），已載明上海萬寶公司遷至台北市○○鎮○○里○○路00
    0號營業。嗣被上訴人於39年4月15日發起，同年6月15日由
    經濟部核准設立（見不爭執事項㈡），營業地址亦為台北市○
    ○鎮○○里○○路000號（見1250卷㈠第439頁公司登記事項表、第
    533頁臨時工廠登記證、第541頁工廠登記證）。可知上海萬
    寶公司與被上訴人名稱相同，且上海萬寶公司股東會決議復
    業地址亦與被上訴人營業地址相同，二者均從事紡織業，已
    有相當程度重疊。
　㈡其次，臺灣省政府建設廳37年7月間簽呈記載：「據萬寶紡織
    廠股份有限公司董事長李廷棟本年（指37年）七月二十六日
    呈，以該公司原設上海市，茲遷至本省台北市○○鎮○○里○○路
    ○○○號繼續經營，並將原有資本法幣貳千伍佰萬元，增為台
    幣壹億伍千萬元。…」（見1250卷㈠第41頁掃瞄檔），核與上
    海萬寶公司執照、37年6月28日股東會會議紀錄所載原在上
    海市設立登記，遷至臺灣營業，並辦理增資之
　　情形相符。而上海萬寶公司董事長李廷棟亦為被上訴人發起
    人兼董事長（見1250卷㈠第279、341頁掃瞄檔與公司資料）
　　；且李名植、謝克釗、徐建範、嚴大有、鍾善祥、李邦祥、
    陶友川等7人均列名為二者董事（見同卷第439-440、340頁
　　），益證二者不但名稱、營業地址、營業項目重疊，甚至由
    相同人士組成經營團隊與董事長，卻未發生董事違反競業競
    止義務之爭議，益證二者關係非比尋常。
　㈢再其次，被上訴人於48年9月11日發函予臺灣省政府建設廳略
    稱：「一、本公司經理李名植於本年8月21日因病逝世經董
    事會決議聘請本公司董事李邦祥兼任經理。二、茲填具改選
    經理人登記事項表二份檢附董事會會議紀錄二份既經理人履
    歷表二份…」、「原登記事項：經理李名植，經本公司股東
    經股東會選任為董事，就職日期『37年』…」（見1250卷㈠第27
    9-281頁）；益證被上訴人雖於39年6月15日始設立登記，但
    是在37年早已存在並聘任李名植擔任經理人（亦為上海萬寶
    公司與被上訴人董事）。參酌前述上海萬寶公司與被上訴人
    名稱、營業地址、經營事業相同，且董事長與多名董事亦重
    疊，應認被上訴人即為上海萬寶公司在臺復業所登記公司，
    二者實為同一法人。
　㈣至於被上訴人於39年6月15日並非辦理變更登記，但獲准設立
    登記一節，核屬主管機關審查機制之疑義，尚不得僅憑此點
    推論上海萬寶公司與萬寶公司係不同法人。
九、關於上訴人得否為先後位請求方面：
　　上訴人主張吳椿庭已於37年7月3日認購3萬股股份，然被上
    訴人並未將吳椿庭登記為股東，其為吳椿庭唯一繼承人，得
    為先後位請求云云；為被上訴人所否認。經查：
　㈠新台幣發行辦法於38年公布，第6條明定台幣以4萬元折合新
    台幣1元（見本院卷第263頁國家發展委員會檔案管理局資料
　　、第259頁財政部網頁資料），嗣主管機關依該辦法第7條訂
    定「臺灣省營利事業資本額折算新臺幣變更登記辦法」（下
    稱折算變更登記辦法，38年8月13日發布，44年12月16日廢
    止），第3條第1項規定：「各種公司應於中華民國38年12月
    15日以前，依本辦法將其資本折算調整完竣，聲請為變更登
    記…」、第7條規定：「（第1項）各種公司每股金額不得少
    於新臺幣一元，原登記每股舊臺幣數額折算不足新臺幣一元
    者，應由股東自行調整合併，不得有整股零股之分。（第2
    項）臺幣改制後新設立之公司每股金額適用前項之規定」（
　　見本院卷第265-266頁）。被上訴人係36年1月4日於上海完
    成公司登記，既如前述，依上開規定，其資本應以臺幣4萬
    元折合新臺幣1元之標準進行折算。是以被上訴人固然在37
    年6月28日增資臺幣1億5000萬元、共計1億5000萬股、每股1
    元（見第八段㈠小段），惟依法折算後，股份僅為3750股、
    每股1元。嗣被上訴人於39年6月15日登記資本額為新臺幣15
    萬元（見1250卷㈠第337頁章程），遠逾3750股即新臺幣3750
    元，可見在37年6月28日股東會決議增資後，乃至於折算變
    更登記辦法實施後，股東另有增資認股等情，始將資本由新
    臺幣3750元（亦即臺幣1億5000萬元）增為40倍即新臺幣15
    萬元。
　㈡上訴人固主張吳椿庭在37年7月3日認購台幣3萬股股份，並提
    出股款收據2張、上海萬寶公司股東名簿為證（見1250卷㈠第
    67-69頁即原審訴字卷第12-13頁、1250卷㈠第59頁）。惟依
    前開說明，於38年間發行新臺幣、實施折算變更登記辦法以
    後，上開股款收據所載台幣3萬元出資額僅折合新臺幣0.75
    元（股），不及1股；依折算變更登記辦法第7條第1項規定
    ，吳椿庭0.75股無從登記為股東，吳椿庭應與其他股東自行
    調整合併，此部分調整純屬吳椿庭與他股東間找補糾葛
　　，與被上訴人股東登記作業無涉。則上訴人認吳椿庭出資時
    即成為被上訴人股東，前述臺幣3萬股股份相當新臺幣3萬股
    股份（見本院卷第192-193、249頁），顯違上開規定，自無
    可採。是其先位請求被上訴人登記3萬股股份於股東名簿，
    為無理由。
　㈢又按「請求權因15年間不行使而消滅…」、「消滅時效，自請
    求權可行使時起算…」，民法第125條前段、第128條前段分
    別定有明文。又按所謂「可行使時」，係指請求權人行使其
    請求權，客觀上無法律上之障礙而言，要與請求權人主觀上
    何時知悉其可行使無關。倘請求權人因疾病、權利人不在
　　、權利存在之不知或其他事實上障礙，不能行使請求權者，
    則時效之進行不因此而受影響（最高法院101年度台上字第1
    030號判決意旨參照）。經查：
　　⑴依上訴人先位請求被上訴人應辦理上訴人為持有3萬股股份
      之股東登記於股東名簿上，並於無法登記時備位請求184
      萬3761元等情。核吳椿庭自37年認股後即可行使權利，且
      吳椿庭於59年死亡後，上訴人亦得即時行使（或與其他繼
      承人共同行使）前述權利；計至上訴人於104年4月23日為
      本件起訴時（見原審訴字卷第6頁起訴狀），顯逾15年。
      被上訴人據此為時效抗辯（見本院卷186-187頁），
　　　主張得拒絕上訴人先後位之請求，應屬可採。
　　⑵上訴人固稱以往年大陸人民無法進入臺灣，吳椿庭當年無
      法行使權利，吳椿庭於59年過世後，其在102年始知悉得
      股款收據，此時方知悉得行使權利，消滅時效應自102年
      起算云云（見本院卷第202頁）；惟上訴人所陳，核係事
      實上障礙，依前說明，其時效進行不受影響，是其所辯，
      洵無可採。至於臺灣新北地方法院107年度訴字第1989號
      、臺灣臺北地方法院108年度訴字第1668號判決，案例事
      實係當事人已成為公司股東，另行請求登記於股東名簿（
      見本院卷第200-201頁），也不涉及折算變更登記辦法。
      是上述案例顯與本件情節有別，則上訴人執此主張請求股
      東名簿登記請求權並無消滅時效制度之適用云云，亦非可
      採。
　㈣綜上，上訴人先位訴請被上訴人應辦理上訴人為持有3萬股股
    份之股東登記於股東名簿上，備位請求被上訴人應給付上訴
    人184萬3761元本息；均無可取。
十、綜上所述，上訴人先位依據公司法169條第1項第1至4款規定
    及股款收據（二審所追加請求權），請求被上訴人應辦理上
    訴人為持有3萬股股份之股東登記於股東名簿上；備位依民
    法第226條第1項規定，請求被上訴人應給付上訴人184萬376
    1元，及自起訴狀繕本送達翌日起至清償日止按年息5%計算
    之利息。為無理由，應予駁回；其假執行聲請，失所附麗，
    應併予駁回。是則原審駁回其訴及假執行之聲請，理由雖與
    本院不同，然結論並無二致，仍應予以維持；上訴意旨指摘
    原判決不當，求予廢棄改判，為無理由，應予駁回。
十一、本件事證已臻明確，兩造其餘攻擊、防禦方法及證據，經
　　  斟酌後，認均不足以影響本判決結果，自無逐一詳予論述
　　  之必要，併予敘明。
十二、據上論結，本件上訴與追加之訴均為無理由，依民事訴訟
      法第449條第2項、第78條，判決如主文。
中　　華　　民　　國　　110 　年　　9 　　月　　28　　日
                  民事第十一庭  
                      審判長法  官  李慈惠
                            法  官  謝永昌
                            法  官  吳燁山
正本係照原本作成。
如不服本判決，應於收受送達後20日內向本院提出上訴書狀，其
未表明上訴理由者，應於提出上訴後20日內向本院補提理由書狀
（均須按他造當事人之人數附繕本）上訴時應提出委任律師或具
有律師資格之人之委任狀；委任有律師資格者，另應附具律師資
格證書及釋明委任人與受任人有民事訴訟法第466 條之1第1項但
書或第2項所定關係之釋明文書影本。
中　　華　　民　　國　　110 　年　　9 　　月　　28　　日
　　　　　　　　　　　　　　書記官  莊雅萍